【裁判字號】    97,上,252
【裁判日期】    970630
【裁判案由】    撤銷贈與等
【裁判全文】
臺灣高等法院民事判決                   97年度上字第252號
上  訴  人  戊○○
                        樓
兼訴訟代理  丙○○
人
被上訴人    華南商業銀行股份有限公司
法定代理人  乙○○
訴訟代理人  甲○○
            丁○○
上列當事人間請求撤銷贈與等事件，上訴人對於中華民國96年12
月31日臺灣士林地方法院96年度訴字第1061號第一審判決提起上
訴，被上訴人並為訴之追加，本院於97年6月25日言詞辯論終結
，判決如下：
    主  文
上訴駁回。
第二審訴訟費用由上訴人負擔。
    事實及理由
一、按於第二審為訴之變更或追加，非經他造同意，不得為之。
    但請求之基礎事實同一者，不在此限。民事訴訟法第446條
    第1項、第255條第1項第2款定有明文。上訴人於原審係依民
    法第224條第1項規定請求，嗣於97年5月6日本院準備程序中
    追加民法第224條第2項（見本院卷第66頁），惟其前後所主
    張之事實均為上訴人丙○○就其所有如原判決附表一所示房
    地於民國95年12月22日以贈與為原因辦理所有權移轉登記予
    上訴人戊○○，係詐害其債權，應予撤銷，是其請求之基礎
    事實仍屬同一，揆諸首開說明，其所為訴之追加，應予准許
    。
二、被上訴人主張：上訴人丙○○於民國94年9月5日與伊簽訂保
    證書，約定於新臺幣（下同）2千萬元之額度內連帶保證訴
    外人陞觀科技股份有限公司（下稱陞觀公司）向伊所負之借
    款等債務。嗣陞觀公司於95年6月28日及95年11月8日各向伊
    借款280萬元及100萬元，且於95年12月8日即已因存款不足
    退票後，上開借款視為全部到期。然陞觀公司自96年4月16
    日後連利息亦未支付，迄今尚欠伊本金380萬元及利息、違
    約金未償還。上訴人丙○○竟於95年12月22日將原判決附表
    一所示房地以贈與為原因，移轉所有權予其妻即上訴人戊○
    ○，顯係詐害伊之債權。爰依民法第244條第1項規定訴請上
    訴人丙○○、戊○○就原判決附表一所示房地，丙○○以所
    為贈與行為及於戊○○以贈與為原因所為所有移轉行為應予
    撤銷，回復原狀（見原審卷第156頁）。而該回復原狀聲明
    即係請求戊○○前開以贈與為原因之所有權移轉登記予以塗
    銷後，回復登記為丙○○所有，業據被上訴人陳明在卷（見
    本院卷第177頁）。原審為被上訴人全部勝訴之判決。其於
    本院追加依民法第224條第2項規定為請求，並答辯聲明：上
    訴駁回。
    （至被上訴人於原審聲明丙○○就前開土地及建物經台北市
    中山地政事務所於95年12月22日以贈與為原因所為之所有權
    移轉登記應予塗銷部分，未經原審判決，且被上訴人亦表示
    該項係將戊○○誤載為丙○○，聲請更正云云，故本院已無
    另將之為駁回請求之必要，併此敘明。）
三、上訴人則以：原判決附表二所示房地為上訴人二人共同於92
    年7月21日向訴外人郭以德購買，渠二人各取得應有部分1/2
    ，即如原判決附表一所示之應有部分。上訴人並以原判決附
    表二之房地設定最高限額抵押權912萬元予玉山商業銀行股
    份有限公司（下稱玉山銀行），而向玉山銀行貸款760萬元
    。嗣於95年間丙○○所經營之陞觀公司財務發生困難，上開
    房屋貸款多期逾期未繳，為免戊○○之信用受影響，丙○○
    遂將原判決附表一所示房地，以贈與方式於95年11月20日移
    轉過戶予戊○○。然約定由戊○○承接上開所餘房屋貸款
    638萬7379元，並獨自負責繳息。又因丙○○陸續向其妹張
    哲菁借款350萬元未予清償，戊○○復將其受贈自丙○○處
    之原判決附表一所示房地所有權移轉予張哲菁，且為求房貸
    債務之一致性，於徵得張哲菁之同意，共同以原判決附表二
    所示房地向華南商業銀行股份有限公司（下稱華南銀行）大
    同分行申請房屋貸款760萬元，用以代償玉山銀行之全數房
    貸債務。故戊○○自丙○○受贈如原判決附表一之房地所有
    權已移轉予張哲菁而不存在，且丙○○將原判決附表一所示
    房地所有權移轉登記予戊○○，係屬有相當對價之有償行為
    。另陞觀公司於95年12月22日時債信良好，繳息正常，並承
    包新莊市監視系統裝設工程、臺北港區監視系統建置工程，
    與臺南縣警察局訂有採購契約，尚有工程款、採購款債權數
    百萬元可收取，亦足證上訴人無詐害債權之意。另戊○○除
    清償上開玉山銀行房屋貸款外，另為丙○○代償國泰世華商
    業銀行股份有限公司（下稱國泰世華銀行）債務73萬餘元，
    故其雖名為受贈系爭房地，實係付出對價約393萬餘元，使
    丙○○所負之債務減少，故對丙○○之資力無影響，自非詐
    害債權之行為。且系爭貸款係依中小企業信用保證基金規定
    為之，故其中70%貸款係由該信用保證基金保證，被上訴人
    之實際債權金額應更正為114萬元方屬正確等語，資為抗辯
    。其上訴聲明：(1)原判決廢棄。(2)被上訴人在第一審之訴駁
    回。
四、經查：
(一)上訴人丙○○於94年9月5日與被上訴人簽訂保證書，約定於2
  千萬元之額度內連帶保證訴外人陞觀公司向被上訴人所負之借
  款等債務。嗣陞觀公司於95年6月28日及同年11月8日各向被上
  訴人借款280萬元及100萬元，且於95年12月8日即已因存款不
  足退票，自96年4月16日起更未支付利息，迄今仍積欠本金380
  萬元及利息、違約金未償。
(二)上訴人丙○○、戊○○係夫妻，渠二人於92年7月21日向第三
  人郭以德買受原判決附表二所示房地，並於同日共同以原判決
  附表二所示房地為玉山銀行設定最高限額912萬元之抵押權，
  而向玉山銀行申請760萬元之房屋貸款，上訴人二人為義務人
  及連帶債務人，迄95年12月止，尚有638萬7379元之貸款未清
  償。嗣丙○○於95年11月20日、95年11月27日分就原判決附表
  一所示房地與戊○○訂立贈與契約，並於95年12月22日以夫妻
  贈與為原因，將原判決附表一所示房地所有權移轉登記予上訴
  人戊○○，戊○○因而取得原判決附表二所示房地所有權全部
  。其後戊○○於96年7月2日將系爭10號房屋應有部分109/2000
  0、10號8樓房屋應有部分1/2及其基地應有部分55/10000移轉
  登記予丙○○之妹張哲菁。戊○○及張哲菁並於96年7月31日
  共同為設定義務人，以原判決附表二所示房地，為華南銀行大
  同分行設定最高限額912萬元之抵押權，並以戊○○為債務人
  ，張哲菁為保證人，向華南銀行大同分行貸款760萬元，用以
  清償前揭玉山銀行所餘貸款本息，惟該抵押權擔保之債權範圍
  並未及於系爭380萬元本息之債權。
(三)上開各情為兩造所不爭執（見原審卷第144頁、本院卷第66頁
  ），並有保證書、借據、授信動撥申請書兼借款憑證、授信約
  定書、土地及建物登記謄本、異動索引查詢、房屋借款約定書
  、抵押權塗銷同意書、他項權利證明書可稽（見原審卷第8至
  23、26至33頁、本院卷第125至136頁）可稽，應堪信實。
五、被上訴人主張上訴人丙○○於95年12月22日以贈與為原因，
    將原判決附表一所示房地所有權移轉登記予其妻即上訴人戊
    ○○，乃詐害債權之行為，依民法第244條規定訴請撤銷回
    復原狀等語。上訴人則以前詞置辯。茲查：
(一)按債務人所為之無償行為，有害及債權者，債權人得聲請法院
  撤銷之。債務人所為之有償行為，於行為時明知有損害於債權
  人之權利者，以受益人於受益時亦知其情事者為限，債權人得
  聲請法院撤銷之。債權人依前開規定聲請法院撤銷時，得並聲
  請命受益人或轉得人回復原狀。民法第244條第1項、第2項、
  第4項本文著有規定。
(二)查陞觀公司積欠被上訴人380萬元本息及違約金未償，而丙○
  ○為其連帶保證人，業如上述。而上訴人丙○○為陞觀公司之
  負責人，於95年12月贈與時，其本人有768萬1000元銀行授信
  債務，陞觀公司則有高達2298萬9000元銀行授信債務，有財團
  法人金融聯合徵信中心信用資訊查詢資料可稽（見本院卷第81
  、82頁）。迄至97年4月2日月陞觀公司存款不足退票張數已達
  69張，金額共計1705萬5784元，而97年3月間，陞觀公司於台
  北富邦銀行、兆豐銀行、萬泰商業銀行、寶華銀行、日盛銀行
  及被上訴人處總計達1808萬9000元貸款債務，均經銀行列為催
  收款項；丙○○於96年8月3日經台灣票據交換所列拒絕往來戶
  ，最近一次退票紀錄為97年3月6日，退票未清償註記總金額達
  1297萬1000元，此觀卷附台灣票據交換所票據信用資料查覆單
  、財團法人金融聯合徵信中心信用資訊查詢資料甚明（見本院
  卷第44至47、90、91頁）。上訴人丙○○除陞觀科技股份有限
  公司投資420萬元外，無其他財產；而陞觀公司95年度全年所
  得額僅17萬6932元，有稅務電子閘門財產所得調件明細表、95
  年度營利事業得稅結算申報書（見本院卷第61、108頁）可參
  。丙○○復自承陞觀公司目前已無實際資產，且其就陞觀公司
  於富邦、日盛、華南、萬泰銀行之貸款均擔任連帶保證人（見
  本院卷第51頁）。足證陞觀公司及上訴人丙○○均無其他資產
  可供清償系爭380萬元本息及違約金債務。
(三)上訴人丙○○雖辯稱陞觀公司尚有台北市大安分局、松山分局
  、新莊市公所、台北港區CCTV監視系統建置案、新化鎮公所之
  工程款可供收取作為清償之用云云。但查，丙○○主張陞觀公
  司就前開工程之簽約工程款總計為1148萬7349元（見本卷第24
  、25頁），顯低於其負債金額。況丙○○自承台北港務局、新
  莊市公所認陞觀公司違約，目前均在訴訟中；新化鎮公所因工
  程逾期，需扣逾期違約金；大安分局、松山分局之工程款則均
  遭其他銀行假扣押（見本院卷第30頁），足見前開工程款仍不
  足清償陞觀公司及丙○○之全部負債，自難認陞觀公司或丙○
  ○有足夠資力清償系爭債務。
(四)上訴人辯稱系爭房地原有玉山銀行638萬7379元之貸款未償，
  戊○○徵得張哲菁之同意後，共同以原判決附表二所示房地向
  華南商業銀行股份有限公司（下稱華南銀行）大同分行申請房
  屋貸款760萬元，用以代償玉山銀行之所餘貸款，丙○○因而
  減少之債務數額較減少資產之數額為多，一方面減少債務，自
  無詐害被上訴人債權云云。但查，戊○○、張哲菁係於96年7
  月31日設定最高限額912萬元抵押權予華南商業銀行，並向華
  南商業銀行大同分行貸款760萬元，經華南商業銀行大同分行
  核撥後，戊○○於96年8月6日將前開玉山銀行貸款本息全數清
  償完畢，有土地及建物登記謄本、玉山銀行客戶信用查詢可稽
  （見原審卷第26至31頁、本院卷第137至141頁）。是戊○○清
  償玉山銀行貸款本息距其自丙○○受贈系爭房地已近8月之久
  ，尚難認係該所有權移轉行為之對價。況原判決附表二所示房
  地（即戊○○、張哲菁二人應有部分之加總）經華南商業銀行
  大同分行於96年7月鑑估時認其價格為1089萬3840元，有華南
  商業銀行房地產鑑定表可佐（見本院卷第103、104頁）。參以
  丙○○、戊○○於92年7月間向玉山銀行貸款時，就原判決附
  表二房地設定最高限額912萬元之抵押權予玉山銀行；嗣戊○
  ○、張哲菁以96年7月間以前開房地向華南商業銀行大同分行
  貸款時，亦設定最高限額912萬元之抵押權予華南商業銀行，
  益證原判決附表二之房地價格應在912萬元以上。而玉山銀行
  及華南商業銀行大同分行核貸金額均為760萬元，亦高於前開
  所餘638萬7379元貸款本息，益證系爭丙○○與戊○○間之所
  有權移轉行為並不具相當之對價。
(五)上訴人另稱陞觀公司前向國泰世華銀行貸款未依限還款，國泰
  世華銀行乃聲請假處分以為保全，後經戊○○出面協調代償約
  73萬餘元，始得以撤銷假處分，該款項亦應列入本件丙○○將
  系爭房地所有權移轉登記（以贈與為原因）予戊○○之對價云
  云。但查，台灣士林地方法院係於96年5月22日始應國泰世華
  銀行聲請為假處分，此觀卷附土地及建物登記謄本甚明（見原
  審卷第49至51頁），而戊○○則分別於96年6月20日、96年8
  月1日各代償30萬元、43萬7273元，是該代償行為已在系爭所
  有所權移轉登記半年及8個月之後，且係因國泰世華銀行為假
  處分所致，殊難認屬95年12月22日所有權移轉登記之對價。
(六)上訴人另辯稱被上訴人就系爭貸款70%可獲中小企業信用保證
  基金代位清償，其實際債權額應予縮減云云。惟按中小企業信
  用保證基金係為支援產業發展，透過金融機構以批次信用保證
  作業方式，中小企業取得所需資金融通，經該基金先行交付代
  位清償之備償款項後之案件，授信單位仍應繼續積極催討或訴
  追，若有收回（含訴訟費用、本基金先行交付備償款項之日起
  至收回日止之利息）應即按保證比率匯還該基金。若授信單位
  未依該基金規定採取必要之催收措施，亦未於期限內告知未處
  理之理由者，或未經該基金同意，逕行同意塗銷借保戶財產之
  抵押權或撤銷假扣押、假處分者，該基金得將其先行交付代位
  清償之備償款項悉數收回。此觀卷附中小企業信用保證基金批
  次信用保證作業要點、中小企業融資信用保證作業手冊第88、
  89頁摘錄甚明（見本院卷第75至79頁）。是上訴人謂系爭貸款
  有中小企業信用保證基金可代位清償，被上訴人即不得再為催
  收云云，容有誤會。
(七)依前說明，上訴人丙○○、戊○○間於95年11月20日、95年11
  月27日就原判決附表一所示房地所為之贈與契約，及95年12月
  22日就原判決附表一所示房地所為之所有權移轉之物權行為均
  有害及被上訴人債權，被上訴人依民法第244條第1項規定請求
  撤銷前開債權及物權行為，暨依民法第244條第4項規定請求上
  訴人戊○○塗銷該所有權移轉登記，以回復原狀，自有理由。
  至上訴人辯稱戊○○自丙○○處受贈如原判決附表一所示房地
  ，業於96年7月2日出賣予張哲菁，無從塗銷乙節，查戊○○固
  於96年7月2日以買賣為原因，將原判決附表一所示房地應有部
  分移轉登記予丙○○之妹即訴外人張哲菁，然不動產之分別所
  有係就不動產上每一質點均存有應有部分，故尚難認戊○○係
  將受贈自丙○○處之應有部分移轉予張哲菁，而非係將其原有
  之應有部分移轉予張哲菁，現戊○○名下既尚有原判決附表一
  所示房地之應有部分，自難認有無從塗銷之情事。
六、綜上，上訴人丙○○與戊○○間就系爭房地所為之贈與契約
    及以贈與為原因之所有權移轉行為，顯有害於被上訴人之債
    權。從而，被上訴人依民法第244條第1項、第4項規定請求
    撤銷上訴人間之贈與契約及所有權移轉行為，暨請求塗銷系
    爭所有權移轉登記以回復原狀，洵屬有據，應予准許。原審
    乃諭令(1)上訴人丙○○、戊○○就原判決附表一所示房地，
    於95年11月20日、95年11月27日所為之贈與契約，及95年12
    月22日以贈與為原因所為之所有權移轉行為應予撤銷；(2)上
    訴人戊○○應將臺北市中山地政事務所於95年12月22日以贈
    與為原因，就原判決附表一所示房地所為之所有權移轉登記
    塗銷為回復原狀之判決，並無不合，上訴意旨指摘原判決不
    當，求予廢棄改判，為無理由，應予駁回。至被上訴人另追
    加依民法第244條第2項之法律關係訴請判決，因與上開同條
    第1項為重疊訴之合併，本院既認其原主張之民法244條第1
    項之法律關係為有理由，已無另就同條第2項部分予以准駁
    之必要，附此敘明。
七、據上論結，本件上訴為無理由，依民事訴訟法第449條第1項
    、第78條、第85條第1項本文，判決如主文。
中    華    民    國    97    年    6     月    30    日
                    民事第一庭
                        審判長法  官  張耀彩
                              法  官  林金吾
                              法  官  盧彥如
正本係照原本作成。
如不服本判決，應於收受送達後20日內向本院提出上訴書狀，其
未表明上訴理由者，應於提出上訴後20日內向本院補提理由書狀
（均須按他造當事人之人數附繕本）上訴時應提出委任律師或具
有律師資格之人之委任狀；委任有律師資格者，另應附具律師資
格證書及釋明委任人與受任人有民事訴訟法第466條之1第1項但
書或第2項（詳附註）所定關係之釋明文書影本。
中    華    民    國    97    年    7     月    2     日
                              書記官  鄭兆璋
附註：
民事訴訟法第466條之1（第1項、第2項）：
對於第二審判決上訴，上訴人應委任律師為訴訟代理人。但上訴
人或其他法定代理人具有律師資格者，不在此限。
上訴人之配偶、三親等內之血親、二親等內之姻親，或上訴人為
法人、中央或地方機關時，其所屬專任人員具有律師資格並經法
院認為適當者，亦得為第三審訴訟代理人。


司法院資訊處製作；財團法人民間司法改革基金會備份。
